【裁判字號】    89,易,2948
【裁判日期】    891030
【裁判案由】    違反動產擔保交易法
【裁判全文】
臺灣高雄地方法院刑事判決                        八十九年度易字第二九四八號
    公  訴  人  臺灣高雄地方法院檢察署檢察官
    被      告  丙○○
右列被告因違反動產擔保交易法案件，經檢察官提起公訴（八十八年度偵續字第一八
一號），本院判決如左：
    主  文
丙○○無罪。
    理  由
一、公訴意旨略以：被告丙○○於民國八十六年四月三日，以動產擔保交易附條件買
    賣之方式，向告訴人福灣企業股份有限公司（下稱福灣公司）借款購買一部車牌
    號碼為ＹＲ─八七一七號自用小客車，為動產擔保交易之債務人。雙方約定借款
    金額為新台幣（下同）一百二十七萬五千一百三十六元，被告應先給付頭期款十
    一萬元，其餘分二十三期給付，每月一期，每月二十日付款，於八十六年五月六
    日應付款二萬九千三百二十二元，於每年六月應付款二萬九千三百三十二元，自
    八十六年七月六日起至八十八年三月六日止，每期應付款二萬九千三百三十二元
    ，最末期則應於八十八年四月六日付款四十九萬零五百元，標的物存放地點為高
    雄市○○區○○街九十七號。在價金未付清前，標的物所有權仍屬於出賣人所有
    ，買受人依約僅得占有使用，不得任意遷移或為其他處分。詎被告在取得標的物
    後，僅繳付分期款十七期，尚欠六十六萬六千四百九十二元，即拒不付款，且意
    圖為自己不法之利益，於八十七年十二月間，將該標的物遷移不知去向，致告訴
    人追索無著而受有損害，因而認為被告涉犯動產擔保交易法第三十八條之罪嫌等
    語。
二、按犯罪事實應依證據認定之，無證據不得推定其犯罪事實；又不能證明被告犯罪
    者，應諭知無罪之判決，刑事訴訟法第一百五十四條、第三百零一條第一項分別
    定有明文。次按認定不利於被告之事實，須依積極證據，苟積極證據不足為不利
    於被告事實之認定，即應為有利於被告之認定，更不必有何有利之證據；另告訴
    人之指訴，係以使被告受刑事訴追為目的，是其陳述是否與事實相符，仍應調查
    其他證據以資審認；再認定犯罪事實所憑之證據，雖不以直接證據為為限，間接
    證據亦包括在內，然而無論為直接或間接證據，其為訴訟上之證明，須於通常一
    般人均不致有所懷疑，而得確定其為真實之程度者，始得據為有罪之認定，最高
    法院分別著有三十年上字第八一六號、五十二年臺上字第一三ＯＯ號及七十六年
    臺上字第四九八六號判例足資參照。
三、本件公訴人認被告丙○○涉犯動產擔保交易法第三十八條之意圖為自己不法利益
    將標的物遷移罪嫌，無非以告訴人之指述、附條件買賣契約書、告訴人所提出之
    電話聯絡紀錄及被告說詞不一等情，為其論據。惟訊據被告固坦承有向告訴人貸
    款購買該部ＹＲ─八七一七號自用小客車，且繳付十七期後尚未完全清償之事實
    ，惟矢口否認有不法利益之意圖及遷移標的物之犯行，辯稱：伊於八十六年十月
    即購車後，因經商失敗而無法正常繳交約定金額，告訴人亦知其境況，且標的物
    係因伊生意失敗後，向地下錢莊借款，被地下錢莊之人強行將車開走，並非伊擅
    自遷移之結果等語，經查：
（一）被告於八十六年四月三日，以動產擔保交易附條件買賣之方式，向告訴人福灣
      公司貸款購買ＹＲ─八七一七號自用小客車，為動產擔保交易之債務人。雙方
      約定借款金額為一百二十七萬五千一百三十六元，被告應先給付頭期款十一萬
      元，其餘分二十三期給付，每月一期，每月二十日付款，於八十六年五月六日
      應付款二萬九千三百二十二元，於每年六月應付款二萬九千三百三十二元，自
      八十六年七月六日起至八十八年三月六日止，每期應付款二萬九千三百三十二
      元，最末期則應於八十八年四月六日付款四十九萬零五百元，標的物存放地點
      為高雄市○○區○○街九十七號。在價金未付清前，標的物所有權仍屬於出賣
      人所有，買受人依約僅得占有使用，不得任意遷移或為其他處分，被告在取得
      標的物後，有繳付分期款十七期，尚欠六十六萬六千四百九十二元等情，業據
      告訴人指訴甚詳，且為被告直承上情非虛，並有附條件買賣合約書、高雄市監
      理處動產擔保交易證明書影本各一份在卷足憑，故上開事實堪予認定。
（二）被告辯稱其於八十六年十月經商失敗，而無法正常繳交約定金額，且告訴人亦
      知悉此情一詞，質諸告訴代理人甲○○陳稱：與被告之債權債務關係僅有本件
      之語，另經調取本院八十七年度執字第一五七七四號告訴人聲請對被告、本件
      買賣契約之保證人吳淑芬及鄭（聲請狀誤載為郭）麗香以本票裁定為執行名義
      之民事執行卷宗核閱，告訴人係於八十七年一月許，以被告及上開保證人共同
      簽發之本票向本院聲請本票裁定准許強制執行，並經以八十七年度票字第七○
      三號民事裁定准許後，於八十七年七月八日聲請本院強制執行保證人吳淑芬所
      有之不動產，嗣因認吳淑芬所有之不動產無拍賣之實益，而於八十七年九月十
      四日聲請撤回強制執行，此有本院八十七年度票字第七○三號裁定書，告訴人
      上開聲請狀二紙及本院八十七年度執字第一五七七四號民事執行卷宗在卷足稽
      ，顯見被告上開辯詞，洵屬有據，應堪採信。
（三）至於本件買賣標的物脫離被告占有之事實，雖被告於偵查中亦以被錢莊之人取
      走之詞置辯，惟始終未能提出任何證據以佐其說，然於本院審理中則請求訊問
      證人即其前妻吳淑芬到庭結證稱：於八十七年十月間伊已與被告離婚，但仍住
      在一起，伊知道有人來踢門，聲音很大聲，之後被告就出去處理了，伊並未出
      去看，但被告有告訴伊說車子被人牽走了等語，經核與告訴人公司之人員甲○
      ○所述：車子已被伊公司從錢莊取回拍賣掉了等情相符，另據告訴人公司之人
      員乙○○證陳：八十九年二月分有不詳當舖有跟伊聯繫說車在其手上，並問伊
      是否願買回，後來公司以車子之餘額出賣等語，均足證被告上開所辯非虛。又
      被告於標的物為他人取走後，雖於偵查中無法證述其主動告知告訴人公司何人
      此事，然據證人乙○○證陳：被告有向伊表示車被錢莊之人牽走，但詳細日期
      伊不清楚等語，顯見本件擔保標的物之遷移係於八十七年十月間之事實，堪予
      認定。故由本件告訴人催收及標的物遷移之過程觀之，告訴人既於八十七年一
      月即已知悉被告已無法依約清償借款，且該車依當時市值尚有六十萬至七十萬
      左右，業據告訴代理人甲○○陳明在卷，竟怠於依與被告簽訂之附條件買賣契
      約書第七條第一項取回占有標的物，事後則於八十七年十月間標的物脫離被告
      占有後，空言主張被告有為自己不法利益之意圖，實無足取。
（四）末查，被告既於八十六年十月間即經商失敗，仍能於資力欠佳期間，勉力償還
      告訴人約定金額至第十七期，僅未足六期及尾款尚未清償，業據告訴人陳明在
      卷，苟被告冀圖藉此得到免除債務之利益，則大可拒絕付款即可，何須於財務
      困難之際，猶竭盡所能履行債務？故尚難以被告仍未完全清償遽認其有為不法
      利益之意圖，且被告亦於事後與告訴人達成和解，此有卷附之和解書在卷可資
      佐憑，並由告訴人表示不欲提起告訴之旨，復經本院記明在卷，足證被告前揭
      其無不法利益意圖之辯詞，洵屬有據，應堪採信。
（五）綜上所述，公訴人所舉之證據，不足以證明被告確有意圖為自己不法利益，擅
      自遷移標的物之犯行，且本院復查無其他積極證據，足以認定被告有公訴意旨
      所述之犯行，揆諸前開說明，既不能證明被告犯罪，依法自應為無罪之諭知。
據上論斷，應依刑事訴訟法第三百零一條第一項，判決如主文。
中      華      民      國      八十九      年    十    月     三十     日
                                臺灣高雄地方法院刑事第二庭
                                      法  官    李代昌
右正本證明與原本無異。
如不服本判決，應於判決送達後十日內，向本院提出上訴狀。
                                      書記官    吳韻芳
中      華      民      國      八十九      年    十    月     三十     日


司法院資訊處製作；財團法人民間司法改革基金會備份。
